【裁判字號】    97,勞訴,101
【裁判日期】    980327
【裁判案由】    清償債務
【裁判全文】
臺灣臺北地方法院民事判決             97年度勞訴字第101號
原      告  甲○○○○ ○○○.
                        c: .
                        AT,.
訴訟代理人  乙○○
被      告  丙○○
訴訟代理人  周志安律師
複代理人    張人志律師
上列當事人間清償債務事件，本院於民國98年3月9日言詞辯論終
結，判決如下：
    主  文
被告應給付原告美金捌仟壹佰陸拾伍元，及自民國九十七年五月
十七日起至清償日止，按年息百分之五計算之利息。
原告其餘之訴駁回。
訴訟費用由被告負擔二分之一，餘由原告負擔。
本判決第一項得假執行；但被告如以新台幣貳拾肆萬柒仟柒佰貳
拾陸元為原告預供擔保後，得免為假執行。
原告其餘假執行之聲請駁回。
    事實及理由
壹、程序方面：
    查本件原告係印尼人，被告係我國人，二者國籍不同，具有
    涉外因素，要屬涉外事件，自應適用涉外民事法律適用法以
    定涉外事件之管轄及準據法，經查：
一、管轄權之判斷：本件原告為印尼人，被告則係我國人，原告
    主張伊於我國境內與被告締結委任及僱傭契約，乃依與被告
    間契約關係提起本件訴訟，且被告在我國境內能接受通知之
    送達，在我國應訴最為便利，我國法院就原告所主張法律關
    係之判決亦能為最有效執行，故我國法院就此涉外私法事件
    自有直接一般管轄權。又按訴訟，由被告住所地之法院管轄
    ，我國民事訴訟法第1條第1項前段定有明文，本件被告住所
    設於臺北市○○路○段2巷18號1樓，位於本院轄區，依上開
    規定，本院就本事件即有管轄權。
二、準據法之擇定：按法律行為發生債之關係者，其成立要件及
    效力，依當事人意思定其應適用之法律；當事人意思不明時
    ，同國籍者依其本國法，國籍不同者依行為地法，行為地不
    同者以發要約通知地為行為地，涉外民事法律適用法第6條
    第1項、第2項前段定有明文。查本件兩造國籍雖不相同，但
    依原告主張，兩造簽訂契約之地點係在台灣，依上揭規定，
    自應適用行為地法即中華民國法。
貳、實體方面：
一、本件原告起訴主張：伊係外國人，自民國95年8月4日起受僱
    被告，照顧被告生活起居，兩造約定每月薪資為新台幣（下
    除特別指明美金者外，均同）25,000元，詎被告自95年8月4
    日起至96年5月24日止，均未給付伊薪資，計積欠241,666元
    未付（25,000元9月+25,0002 /3月）；另伊因委任被告
    協助安排伊家人來台事宜，於95年9月間交付被告55,000元
    ，並委託伊於印尼的家人分別於95年10月2日、10月16日、
    11月6日及12月6日匯款美金2,165元、美金2,000 元、美金
    2,500元及美金1,500元給被告，共計匯給被告美金8,165元
    。惟被告收受上開款項後竟未依約辦理，伊乃於本件訴訟進
    行中當庭對被告為終止契約之意思表示，請求被告返還上開
    款項，爰提起本件訴訟，並聲明：被告應給付原告296,666
    元（55,000+241,666）及美金8,165元，暨自起訴狀繕本送
    達被告之翌日起至清償日止，按年息5％計算之利息；併陳
    明願供擔保請准宣告假執行。
二、被告則以：
  (一)被告未曾受原告委任辦理其家人來台事務，蓋被告自幼罹患
    小兒麻痺，四肢萎縮，必須仰賴電動輪椅，無法自立行動，
    亦無從就業，經臺北市政府核定為低收入戶，仰賴低收入戶
    每月之補助，平日起居亦由臺北市政府社工人員按時遞送餐
    盒及擦澡，且以被告未接受教育，並不識字，殊難想像被告
    有能力受任為原告處理其家人來台事務。實則，被告係在臺
    北市萬芳醫院復健科就醫時，原告向被告搭訕，稱伊隻身在
    臺灣工作以扶養仍在印尼之小孩，但伊將薪資匯回印尼後，
    恐遭其他親戚朋友花用殆盡，遂請求被告協助提供銀行帳戶
    ，供伊在印尼之親屬將款項匯回臺灣後，再交付予原告，被
    告乃提供其於台北富邦銀行木柵分行之帳號供原告使用，上
    開帳戶分別於95年10月4日、10月18日、11月8日、11月23日
    及12月8日入帳70,858元、65,539元、80,833元、64,722元
    及47,779元，其並於匯入款項當日即提領70,000元、66,000
    元、80,000元、65,000元及48,000元當面交原告收受，因此
    ，被告雖提供帳戶予原告接受匯款使用，惟已將款項交付原
    告，原告再請求被告返還已交付之款項，顯無理由。
  (二)被告亦未曾僱用原告工作，原告主張受僱於被告之事實，應
    由原告負舉證責任。且我國目前雇用外籍勞工，其薪資皆以
    最低基本工資給付，原告主張伊每月薪資為25,000元，不符
    我國雇用外籍勞工之常情，是原告與被告間並無僱傭關係存
    在，原告主張於法無據等語資為抗辯。並聲明：原告之訴及
    假執行之聲請均駁回；如受不利判決，願供擔保，請准宣告
    免為假執行。
三、查本件原告為印尼人，被告則為我國人，原告分別於95年10
    月2日、10月16日、11月6日及12月6日委託伊於印尼的家人
    將美金2,165元、美金2,000元、美金2,500元、美金1,500元
    ，匯入被告於台北富邦銀行木柵分行帳號000000000000號之
    帳戶內，被告並於95年10月4日、10月18日、11月8日及12月
    8日自上開帳戶提領70,000元、66,000元、80,000元及48,00
    0元等情，業據原告提出匯款單及被告提出上開帳戶歷史對
    帳單等件（見本院卷第7至10頁、第40頁）為證，且為兩造
    所不爭執，自堪信為真實。原告主張兩造間存在僱傭及委任
    契約，被告應給付僱傭薪資及返還已受領款項，但為被告所
    否認，並以前揭情詞置辯，是本件爭執要點應在於：(一)兩造
    間有無僱傭關係存在？(二)原告請求被告返還伊所交付款項
    55,000元及美金8,165元，有無理由？茲分述如后。
四、得心證之理由：
  (一)關於僱傭關係是否存在部分：
  1.按當事人主張有利於己之事實者，就其事實有舉證之責任，
    民事訴訟法第277條前段定有明文。又民事訴訟如係由原告
    主張權利者，應先由原告負舉證之責，若原告先不能舉證，
    以證實自己主張之事實為真實，則被告就其抗辯事實即令不
    能舉證，或其所舉證據尚有疵累，亦應駁回原告之請求（最
    高法院17年上字第917號判例意旨參照）。原告主張兩造間
    存在僱傭關係，但為被告所否認，揆之前揭舉證責任分配原
    告，自應由原告先就兩造間存在僱傭關係乙節負證明責任。
  2.經查，原告就伊受僱被告從事工作內容，先陳稱係被告要求
    伊至臺北市○○路○段2巷18號1樓，照顧一名行動不便年約
    67歲左右之男性，且該名男性與被告間並無親戚關係等語（
    見本院卷第42頁），繼又改稱係照顧被告本人，需為被告煮
    飯、買菜、洗衣、整理房子等語（見本院卷第79頁），惟被
    告為51年1月25日出生之女性，有被告提出臺北市低收入戶
    卡存卷可按（見本院卷第35頁），核與原告原本陳稱受僱照
    顧對象不僅性別不符，年齡亦有差距，此外，原告又未能提
    出其他證據證明伊確有受僱被告之情，是原告主張兩造間有
    僱傭關係存在，被告應給付伊積欠9個多月的薪資241,666元
    云云，即無可採。
  (二)關於返還原告所交付款項部分：
  1.按稱寄託者，謂當事人一方以物交付他方，他方允為保管之
    契約；而寄託物為代替物時，如約定寄託物之所有權移轉於
    受寄人，並由受寄人以種類、品質、數量相同之物返還者，
    為消費寄託；自受寄人受領該物時起，準用關於消費借貸之
    規定，民法第589條第1項、第602條第1項分別定有明文。查
    原告主張伊有委任被告代為辦理其家人來台事宜，固為被告
    所否認，但兩造不爭執被告確有接受原告請託，提供其所有
    帳戶供原告委人匯款至該帳戶之事實（見本院卷第109頁）
    ，被告並自承原告係請求其協助提供銀行帳戶，以供原告在
    印尼之親屬將款項匯回臺灣後，再交付予原告，避免遭其他
    親戚朋友花用殆盡等語（見本院卷第31頁），則就被告提供
    帳戶供原告委人匯款乙節，堪認兩造已成立消費寄託之法律
    關係。
  2.被告復抗辯其已將原告委人匯入之款項交還原告云云，但為
    原告所否認，而依被告提出之簽收文件（見本院卷第38頁）
    ，雖有記載歷次款項匯入時間、金額及被告自自己帳戶內領
    取現金金額，其後並有「HOMIATI ARJO UTOMO」簽名字樣，
    下方且捺有指印，但原告否認上開簽名及指印為其所有，核
    該簽名確與原告平日書寫信件及護照上之簽名明顯不符，亦
    有原告提出其先前所書文書及被告提出護照影本（見本院卷
    頁第92至96頁、第39頁）可供比對，況原告係印尼人，不諳
    中文，上開簽收文件俱以中文寫就而無翻譯，被告又未能提
    出其他證據證明原告係於理解該簽收文件意涵後始於其上簽
    名等情，是縱原告確於該簽收文件上簽名、捺指印，亦無從
    認定原告係因被告已將如該簽收文件所載款項交付予伊，方
    於該簽收文件上簽名或捺指印，此外，被告未能提出其他證
    據證明其已將匯入其帳戶之款項交付原告等情，則被告此部
    分所辯，尚難採信，故原告主張被告應返還伊委託家人匯給
    被告之美金8,165元，即屬有據。惟原告另主張伊曾於95年9
    月間交付被告55,000元云云，亦為被告所否認，原告就此未
    能提出任何證據以實其說，是原告主張被告應返還55,000元
    部分，即無可取。
五、綜上所述，原告主張伊與被告間有僱傭關係存在及已交付被
    告55,000元為無可取，但其主張已交付被告美金8,165元則
    為可採，而被告抗辯其已將原告委人匯入之美金8,165元返
    還原告核不足信，從而，原告主張依兩造間契約約定，請求
    被告返還伊美金8,165元，及自起訴狀繕本送達被告之翌日
    即97年5月17日起至清償日止，按年息5％計算之利息，為有
    理由，應予准許。逾此之請求，為無理由，應予駁回。
六、本件兩造均陳明願供擔保，聲請宣告假執行及免為假執行，
    惟本件原告勝訴部分所命給付金額未逾50萬元，應依職權宣
    告假執行，爰另酌定相當擔保金額准許被告聲請免為假執行
    ，至原告敗訴部分，其訴既經駁回，其假執行之聲請亦失所
    附麗，併予駁回。
七、本件事證已臻明確，兩造其餘之攻擊防禦方法及舉證，經本
    院審酌後，認均不足以影響本判決之結果，毋庸一一論列，
    併此敘明。
八、據上論結，原告之訴為一部有理由、一部無理由，依民事訴
    訟法第79條、第389條第1項第5款、第392條第2項，判決如
    主文。
中    華    民    國    98    年    3     月    27    日
                    勞工法庭    法  官  管靜怡
以上正本係照原本作成。
如對本判決上訴，須於判決送達後20日內向本院提出上訴狀。
中    華    民    國    98    年    3     月    27    日
                                書記官  張婕妤


司法院資訊處製作；財團法人民間司法改革基金會備份。
